【裁判字號】    92,家上,281
【裁判日期】    921029
【裁判案由】    離婚
【裁判全文】
臺灣高等法院民事判決                            九十二年度家上字第二八一號
    上  訴  人  乙○○
    被上訴  人  甲○○
右當事人間離婚事件，上訴人對於中華民國九十二年七月三十一日臺灣士林地方法院
九十二年度婚字第三二二號第一審判決提起上訴，並為訴之追加，經本院於九十二年
十月二十二日言詞辯論終結，判決如左：
    主      文
原判決廢棄。
准兩造離婚。
第一審、第二審（包括追加部分）訴訟費用由被上訴人負擔。
    事      實
甲、上訴人方面：
  一、聲明：
    (一)原判決廢棄。
    (二)請准許兩造離婚。
  二、陳述：除與原判決記載相同者，茲引用之外，補陳：
    (一)被上訴人精神狀況欠佳，無法正常工作，目前仍休業在家；且被上訴人常說異
      於常人的話（如：李登輝或陳水扁在跟他說話），上訴人不聽也不行，致上訴
      人精神承受極大壓力。
    (二)被上訴人有暴力傾向，曾用手打上訴人一巴掌，並掐上訴人脖子，致上訴人受
      到不堪同居之虐待。
    (三)被上訴人因精神上問題，常在白天睡覺，夜裡出來走動，上訴人勸被上訴人要
      按時服藥及就診，被上訴人又不聽，故上訴人在九十二年二月下旬或三月初時
      就離家回娘家住，兩造間已無繼續維持婚姻之感情基礎，爰請求判決准許兩造
      離婚。
乙、被上訴人方面：
  一、聲明：上訴駁回。
  二、陳述：除與原判決記載相同者，茲引用之外，補陳：
    (一)上訴人婚前就知悉被上訴人曾看過精神科及住過醫院一事，被上訴人目前仍繼
      續就診及服藥，覺得自己很正常。
    (二)被上訴人之所以掐上訴人脖子，是因為上訴人說被上訴人胡言亂語，並動手打
      被上訴人一巴掌，被上訴人才用手將上訴人推開。
    (三)因上訴人鬧得很煩，父親因而叫被上訴人休息，惟被上訴人仍出外去應徵建明
      汽車客運股份有限公司之修護工作，做了四天，被上訴人有領到薪水三千一百
      七十元，因上訴人鬧，被上訴人才辭職。若上訴人既然堅持離婚，兩造離婚也
      沒關係，惟上訴人須賠償被上訴人在名譽及精神上之損失一百萬元。
  三、證據：除援用原審所提證據外，補提：
    (一)國軍北投醫院九十二年十月一日出具之診斷證明書一件；
    (二)建明汽車客運股份有限公司員工辭職申請書一紙為證。
    理    由
甲、程序方面：
    按離婚之訴，得於第二審言詞辯論終結前，為訴之追加，民事訴訟法第五百七十
    二條第一項定有明文。本件上訴人於原審依民法第一千零五十二條第一項第八款
    規定請求判決離婚；嗣於本審中，另追加依民法第一千零五十二條第一項第三款
    「受不堪同居之虐待」及第二項「有重大事由難以維持婚姻」等規定為訴訟標的
    （本院卷第一八頁），上訴人所為訴之追加，核與前開規定相符，應予准許。
乙、實體方面：
  一、上訴人起訴主張：兩造於九十一年九月間開始交往，並於同年十一月二十九日
      結婚，因時間短促而不知被上訴人有殘缺，婚後始發覺被上訴人言行異常，經
      追問後才知悉被上訴人有「被害妄想症」，屬Ａ級重大傷殘。被上訴人因精神
      狀況欠佳，無法正常工作，目前尚休業在家，被上訴人常說異於常人之話，使
      伊精神受到極大壓力，伊自九十二年二月下旬或三月初即已搬回娘家居住，兩
      造分居迄今，爰依民法第一千零五十二條第一項第八款規定請求判決離婚（原
      審駁回上訴人之請求，上訴人於本審中另主張：被上訴人有暴力傾向，曾用手
      打伊一巴掌，並掐伊脖子，致伊受到不堪同居之虐待；兩造間已無繼續維持婚
      姻之感情基礎，另追加依同條第一項第三款及第二項等規定為訴訟標的）。
      被上訴人則以：上訴人婚前就知悉伊看過精神科及住過醫院，目前伊仍繼續就
      診及服藥，覺得自己很正常。伊之所以會掐上訴人脖子，是因為上訴人說伊胡
      言亂語並打伊一巴掌，伊才用手將上訴人推開。上訴人既然堅持離婚，兩造離
      婚也沒關係，惟上訴人須賠償伊在名譽及精神上之損失一百萬元等語，資為抗
      辯。
  二、經查：兩造於九十一年十一月三十日結婚，婚姻關係現仍存續中，有
      在卷足憑（原審卷第十一頁），並為兩造所不爭執，應堪信為真實。
  三、上訴人主張：伊於婚後始發覺被上訴人有精神疾病，常說異於常人之話語，使
      伊精神上受到極大壓力；被上訴人曾有一次打伊巴掌及掐伊脖子，受到不堪同
    (一)被上訴人於八十五年間入伍三週後，情緒高昂、脾氣暴躁、話多、活動量大，
      自認是三軍統帥，與長官爭執，干擾弟兄作息，於國軍北投醫院住院後診斷為
      躁鬱症後停役，在家幫忙汽車保養，規則於該醫院門診，九十年四月起約一、
      二週期間出現精力充沛、不睡覺、易怒、性慾高，服藥不規則，於九十年四月
      九日再住院，診斷為躁鬱症，病況漸穩定後於九十年六月八日出院，出院時精
      神症狀已大致緩解等情，業據原審法院函詢國軍北投醫院據覆綦詳，有該醫院
      之病歷摘要在卷足憑（原審卷第三四頁）。
    (二)次查雙方於九十一年九月間經由被上訴人之舅舅介紹而認識，婚前僅出遊二、
      三次之情，業據上訴人陳明在卷，並為被上訴人所不爭執，可見：兩造於婚前
      相處時間相當有限，並無充分時間互相溝通了解，感情基礎相當薄弱。另就被
      上訴人於婚前罹患躁鬱症，嗣後均需前往國軍北投醫院就診及服藥之情，被上
      訴人雖陳述：於婚前即告知上訴人有關曾看過精神科及住過醫院之事，惟已為
      上訴人當庭否認，被上訴人就此未舉出任何證據證明，且一般女子若知悉交往
      對象曾罹患精神疾病，通常會延長交往相處時間，以資觀察及確定對方病情是
      否會影響婚姻，而本件上訴人於雙方認識二月餘後即同意結婚，若謂被上訴人
      於婚前即已告知上訴人有關其有精神疾病之情事，顯然不合情理，故上訴人辯
      稱：伊於婚後始知悉被上訴人罹患精神疾病，應屬可採。
    (三)上訴人於婚後始查覺被上訴人言行異常，並得知被上訴人罹有精神疾病，無法
      忍受，亦不願規勸或督促被上訴人就診及服藥，逕自於九十二年二月下旬或三
      月初離開兩造住處返回娘家，兩造因而分居迄今等情，亦據上訴人陳明在卷（
      本院卷第十八頁）；另被上訴人當庭表示兩造離婚沒關係（原審卷第二四頁，
      本院卷第二一頁），益徵雙方均無繼續履行共同生活之意願甚明。
    (四)依上所陳，足堪認定：兩造婚前因倉促結婚，感情基礎本即薄弱；被上訴人於
      婚前未據實告知自己之病情，已未見其與上訴人終身共同生活之誠心；上訴人
      於婚後知悉被上訴人罹患躁鬱症，又無陪同及督促被上訴人就醫診治之意願，
      並逕自離開住處，致兩造分居迄今等情，顯見兩造婚姻確實欠缺誠摯之感情基
      礎，若仍強求維持婚姻之名，而無婚姻之實，對兩造並無任何實益，且雙方對
      於本件婚姻之破裂均為有責，有責程度相當。
  四、按婚姻之意義，在於夫妻間得共同生活，互相體諒、扶持，履行彼此對婚姻之
      承諾，若夫妻雙方無法溝通，漠不關心聞問，則婚姻共同生活之意義已蕩然不
      存，雙方復無繼續履行共同生活之意願，客觀上亦無回復共同生活之可能，堪
      認兩造間之婚姻無任何實質意義可言；又有民法第一千零五十二條第一項以外
      之重大事由，難以維持婚姻者，夫妻之一方得請求離婚，但其事由應由夫妻之
      一方負責者，僅他方得請求離婚，民法第一千零五十二條第二項定有明文，此
      規定之旨趣在使夫妻請求裁判離婚之事由較富彈性，故若婚姻之破裂事由應由
      夫妻一方負責者，僅他方得請求離婚，惟當夫妻雙方均有責時，僅准責任較輕
      之一方請求離婚，若雙方之有責程度相同，則應許雙方均得請求離婚，始符公
      平，最高法院九十年度台上字第二一九三、二二一五號判決可供參照。本件兩
      造之婚姻確實欠缺維繫之基礎，且雙方對於本件婚姻之破裂均為有責，有責程
      度相同，則參照上開說明，上訴人依民法第一千零五十二條第二項規定訴請判
      決離婚，為有理由，應予准許。
  五、本件上訴人依民法第一千零五十二條第二項規定訴請離婚，為有理由，詳如前
      述，則被上訴人另依同條第一項第三款、第八款規定選擇訴之合併型態請求離
      婚，因兩造婚姻關係已達解消之目的，自毋庸再予審酌，併此敘明。
  六、綜上所述，上訴人依民法第一千零五十二條第二項規定請求離婚，請求判決兩
      造離婚，為有理由，應予准許。原審駁回上訴人之請求，尚有未洽，上訴意旨
      指摘原判決不當，求予廢棄改判，為有理由，爰予廢棄改判如主文第二項所示
      。
  七、本件結論已臻明確，兩造其餘攻擊防禦方法與舉證，核與結論不生影響，爰不
      再一一論述。
丙、據上論結：本件上訴為有理由，依民事訴訟法第四百五十條、第七十八條，判決
    如主文。
中      華      民      國    九十二    年      十      月    二十九    日
                                    民事第四庭
                                        審判長法  官  楊  豐  卿
                                              法  官  張      蘭
                                              法  官  林  金  吾
正本係照原本作成。
被上訴人如不服本判決，應於收受送達後二十日內向本院提出上訴書狀，其未表明上
訴理由者，應於提出上訴後二十日內向本院補提理由書狀（均須按他造當事人之人數
附繕本）上訴時應提出委任律師或具有律師資格之人之委任狀；委任有律師資格者，
另應附具律師資格證書及釋明委任人與受任人有民事訴訟法第四百六十六條之一第一
項但書或第二項（詳附註）所定關係之釋明文書影本。
中      華      民      國    九十二    年      十      月    二十九    日
                                              書記官  張  淑  芳
附註：
民事訴訟法第四百六十六條之一（第一項、第二項）：
對於第二審判決上訴，上訴人應委任律師為訴訟代理人。但上訴人或其他法定代理人
具有律師資格者，不在此限。
上訴人之配偶、三親等內之血親、二親等內之姻親，或上訴人為法人、中央或地方機
關時，其所屬專任人員具有律師資格並經法院認為適當者，亦得為第三審訴訟代理人
。


司法院資訊處製作；財團法人民間司法改革基金會備份。
